【裁判字號】    89,重訴,168
【裁判日期】    900827
【裁判案由】    分配表異議之訴
【裁判全文】
臺灣板橋地方法院民事判決  八十九年度重訴字第一六八號
    原      告  甲○○
                送達代收人  李.
    被      告  乙○○
                丙○○○
右當事人間分配表異議之訴事件，本院判決如左：
    主      文
本院民事執行處民國八十九年二月十四日民執水字一三四九二號拍賣抵押物強制執行
事件，所製作如附表一所示之分配表次序六「債權人丙○○○第一順位抵押權」、次
序七「債權人丙○○○第二順位抵押權」及次序八「債權人乙○○第三順位抵押權」
部分之分配，應變更為如附表三所示之分配表次序六「債權人丙○○○第一順位抵押
權」、次序七「債權人丙○○○第二順位抵押權」及次序八「債權人乙○○第三順位
抵押權」部分之分配，分配之。
原告其餘之訴駁回。
訴訟費用由被告丙○○○負擔百分之三十，被告乙○○負擔百分之二十，餘由原告負
擔。
    事      實
甲、原告方面：
  一、聲明：求為判決鈞院民事執行處民國八十九年二月十四日民執水字一三四九二
      號拍賣抵押物強制執行事件，所製作如附表一所示之分配表金額，應變更為如
      附表二所示之分配表，分配之。
  二、陳述：
  （一）被告丙○○○部分：
        緣原告於八十四年間分別向被告丙○○○分二次借款，分別為新台幣（下同
        ）一千萬元及四百萬元（共計一千四百萬元），其中借第一筆一千萬元時，
        雙方約定有月息百分之二點五（每月二十五萬元），並於借款之始預扣前二
        個月利息五十萬元，實拿九百五十萬元，且預先開立八十四年六月、八十四
        年七月、八十四年八月、八十四年九月、八十四年十月、八十四年十一月、
        八十四年十二月、八十五年一月至八十五年三月份之利息支票（每張二十五
        萬元）共十張，除此之外並無任何違約金之約定，詎債權人即丙○○○為規
        避利息所得稅，故意片面在抵押權設定之文書上記載「無利息」，且擅自增
        列「每萬元每日十元之違約金」，並於聲請拍賣抵押物裁定後，向執行法院
        為不實之債權申報，即虛報本金為一千一百萬（應為一千萬元），利息：無
        （利息有），虛報違約金：（一千五百一十一萬三千五百元）；另第二筆借
        款本金亦僅為四百萬元，月息百分之一點五（每月六萬元），並預開每月六
        萬元之支票，亦遭被告浮報為本金六百萬，違約金七百七十六萬六千元，其
        中再細列如下：
      １、八十四年三月二十七日設定部分:（本金一千萬部分）
      （１）此部分本金僅一千萬元，被告將利息票亦加入本金實有虛報之嫌（按民
            法第二百零七條明定利息不得滾入本金再生利息）。按被告當時因借本
            金一千萬元月利百分之二點五，故計算結果每月利息二十五萬元，故借
            款同時開出十張利息票，每張面額均二十五萬元（即如原證十所示面額
            二十五萬面額之支票十張），惟其中因原告資金困難致有四張退票（即
            八十四年十二月二日票號0000000號之利息票及八十五年一月二
            日票號四二二三七八之利息票合併改開成票號0000000面額五十
            萬之支票），（另八十四年十月二日票號0000000之利息票及八
            十四年十一月二日票號0000000號之利息票合併改開成票號00
            00000之支票一張），此亦為被告所明知且換票過程亦為被告在八
            十九年十月四日準備書狀第三頁所自認（參被告八十九年十月四日準備
            狀第三頁）, 自不容任意指為本金，另丙○○○所提票據為本金依據之
            本票，實乃加開之保證票，與本金無涉，否則如以丙○○○提出之兩張
            本票共一千萬再加上原證十內附之本金支票一千萬，豈非本金變成兩千
            萬元？
      （２）此部分本金一千萬已如前述，且此部分私契係原證十之契約，亦為高劉
            錦霞所不爭執（見鈞院八十九年十月四日辯論筆錄），依據原證十之私
            契，內容並無違約金之約定，且有利息約定，足見公契上之違約金為被
            告片面所列，或至少亦可認定雙方有通謀虛偽意思表示，即無欲受公契
            內容拘束之意；而以私契為雙方之真意。
      （３）丙○○○辯稱以公契內容為雙方之真意，果爾，公契上明載無利息，何
            以私契上會有利息票？丙○○○辯稱所開立之多張利息票為本金之部分
            清償，更屬無稽，蓋倘為「部分清償」，各該利息票並非全部退票（此
            為被告不爭執），何以丙○○○在陳報本金時，以全額列入而一毛未扣
            ？
      ２、八十四年六月十七日設定部分：（四百萬部分）
      （１）此部分本金四百萬元即原證九所開立支票，票號0000000之支票
            面額四百萬元，當時約定月息百分之一點五故每月利息六萬元，職故始
            有原證九中八張面額六萬元之支票，至丙○○○所提本票亦僅加開之保
            證票，要與本金無涉，否則此部分相加豈非變成一千萬之本金？
      （２）丙○○○稱原證九之八張六萬元支票，非利息，而係部分清償，果爾，
            既已部分清償，何以一毛未扣全額申報債權？
        惟丙○○○仍為上開不實之債權陳報，致使執行法院依渠所作之不實債權申
        報書作成不實之分配表，並預定於八十九年三月十四日實行分配，依強制執
        行法第四十一規定，原告已於分配期日十日內（即八十九年三月二十四日前
        ）提起本件訴訟，並向執行法院為起訴之證明，爰於聲明異議後提起本訴。
  （二）被告乙○○部分：
        原告八十四年間向被告乙○○借款一百五十萬元，嗣因乙○○要求將原告先
        前向其所貸之其他擔保借款一百四十萬一併增加設定，藉以增加擔保品，故
        本金併算後合計為二百九十萬（一百五十萬加一百四十萬）（抵押權設定由
        本金最高一百八十萬變更為本金最高限額四百萬），惟雙方私契約「並無」
        任何違約金之約定，詎乙○○竟於通稱公契之抵押權設定契約書中擅自增列
        違約金，並向執行法院申報八百四十六萬八千元之違約金，致使執行處在分
        配表中列有乙○○八百四十八萬五千四百元之違約金未受清償。
  （三）按債務人對分配表所載「各債權」或「分配金額有不同意者」應於分配期日
        前一日向執行法院聲明異議，是為強制執行法第三十九條第一項所規定。本
        件，原告已於分配期日（即八十九年三月十四日）之前十二日以書狀向執行
        法院聲明異議，嗣於分配期日（八十九年三月十四日）復未獲債權人即乙○○同意變更分配表，乃依法提起本訴。
  （四）又依強制執行法第三十九條分配表之異議，並不以金額之計算及分配之次序
        為限，其主要者為對債權存否之爭執，此乃因諸多無實體確定力而得為執行
        名義者，多未經實體上權利存否之判斷，若據以聲明分配即非無否認之權。
        再按同法第四十一條第二項規定：「債務人對於有執行名義而參與分配之債
        權人為異議者，僅得以第十四條規定之事由提起分配表異議之訴。同法第十
        四條第二項：「執行名義無確定判決同一之效力者，於執行名義成立前，如
        有債權不成立或消滅或妨礙債權人請求之事由發生，債務人亦得於強制執行
        程序終結前提起異議之訴」。準此，本件原告起訴係否認與被告二人有任何
        違約金之約定，並認被告丙○○○浮報本金三百萬元，係認為上開爭執之債
        權自始不成立，爰依法提起本訴。
  （五）退萬步言，假設鈞院認定本件兩造有違約金約定，被告二人借款本金分別僅
        一千四百萬（丙○○○部分）及二百九十萬（乙○○部分），且已有超高之
        利息約定，卻又另要求巨額天文數字之違約金，原告亦得依民法二百五十二
        條請求法院酌減至相當之數額，依最高法院十九年上字一五五四七號判例意
        旨，倘所約定之違約金，與實際損害顯相懸殊者，法院得以當事人實際所受
        損失為標準，酌予核減，準此，本件既已有超高利息約定已如前述，衡酌被
        告二人之實際損失後，違約金自應酌減至零。
  三、對被告抗辯之陳述：
  （一）公契之違約金為被告二人片面增列，非兩造約定。
  （二）兩造私契內容並無「違約金」之約定，且有利息約定，足見公契上之違約金
        為被告二人片面所列，或至少亦可認定雙方有通謀虛偽意思表示，即無欲受
        公契內容拘束之意；而以私契為雙方之真意。
  （三）退步言之，假設有違約金約定，其天文數字之違約金，違反刑法第三百四十
        四條重利罪，民法第二○六條巧取利益之禁止，依民法七十一條自屬無效。
  四、證據：提出
  （一）丙○○○之債權申報書。
  （二）鈞院執行處八十九年二月十四日民執水一三四九二號分配表。
  （三）鈞院執行處八十九年二月十四日通知函。
  （四）原告八十九年三月二日聲明異議狀。
  （五）原告與乙○○之借款抵押契約書（私契）。
  （六）抵押權設定契約書二份（俗稱公契）（乙○○部分）。
  （七）乙○○之債權申報書。
  （八）乙○○及丙○○○之異議狀。
  （九）原告與丙○○○八十四年六月二十日約定書（本金四百萬部分）（含抵押設
        定資料及保證票據利息票據）。
  （十）原告與丙○○○八十四年三月三十日約定書（本金一千萬部分）（含抵押設
        資料及保證票據利息票據）。
        為證。
乙、被告方面：
壹、被告丙○○○部分：
  一、聲明：求為判決駁回原告之訴。
  二、陳述：
  （一）原告「為其本人及債務人王覺對債權人所簽發及背書支票據如期對現之擔保
        」，先後於八十四年三月二十七日及六月十七日，二次提供其所有坐落於臺
        北縣中和市○○段二八張小段七六、七六之四地號土地兩筆，分別設定本金
        最高限額一千三百萬元及六百萬元之抵押權登記予被告，言明「如有任何一
        張票據不能兌現時，即視為違約，並計算違約金，本抵押權即視為已屆清償
        期，債權人即可向法院聲請拍賣抵押物求償」，已說明抵押設定所擔保者，
        明定為王覺、甲○○所簽發或背書之票據兌現。嗣後雙方更訂立約定書，約
        定王覺、甲○○所簽發或背書之票據「係指約定書所附之明細表」所載，將
        擔保範圍再予限制，並無原告所稱：「雙方約定有月息百分之二點五」之事
        實。
  （二）又按「不動產物權之移轉或設定，應以書面為之」。「不動產物權，依法律
        行為而取得、設定、喪失及變更者，非經登記不生效力」，民法第七百六十
        條、第七百五十八條訂有明文。本件擔保設定係經雙方合意為之，非但經地
        政機關登記在案，有關違約金「按照每萬元每日新台幣壹拾元正」計算之約
        定，今原告起訴主張被告「故意片面在抵押權設定之文書上記載『無息』，
        且擅自增列『每萬元每日十元之違約金』」云云，完全昧於事實，空言主張
        ，毫無根據。
  （三）按原告甲○○及債務人王覺所簽發之支票一千一百萬元及本票六百萬元，已
        屆清償期而未兌現，而未兌現之票據，或為「約定書」所列者，或為換回「
        約定書」所列者，均有所本，有原告提出之約定書所附支支票及本票可證，
        換票者亦有換票註記可稽，不容原告空言否認本金金額之真正。況原告收受
        准予拍賣之民事裁定，就設定原因「為向聲請人所負債務之擔保」，亦未表
        示異議，今於執行法院製作分配表後，別為主張，非有理由。
  （四）由於雙方並無利息約定，始有違約金的訂定。其目的無非督促債務人所擔保
        之票據能如期兌現，就不會發生違約金的給付之問題，也就是原告違約，才
        會使用該約定懲罰，事實上該違約金與一般民間借款相當，並無過高。從而
        原告空言主張違約金過高，要非有據。
  三、證據：提出借據一紙為證。
貳、被告乙○○部分：
  一、聲明：求為判決駁回原告之訴。
  二、陳述：
  （一）被告乙○○基於鄰居好友情誼，借貸金錢予原告臨時週轉，至今已近五年均
        未獲分文清償，導致被告因而財務週轉困難，實原告明知乙○○之情況，並
        向乙○○表示歉意，詎原告竟罔顧誠信，誣指乙○○於空自抵押權設定契約
        書擅自增列違約金，惟原告當時投資不動產，擁有臺北縣市境內二十棟房屋
        ，且原告處事一向小心謹慎，絕不可能於空白抵定契約書蓋印鑑章，為乙○○預貸與金錢時，即會同債務人即原告於已列印設定內容之設定契約書用印
        ，其契約書已記載違約金，實則原告已知悉有抵違約金之約定；爾後，於八
        十四年八月十日雙方簽立借款契約書，並於借款契約書註明抵押權設定字號
        ，依前述本件為先設定抵押權（即設定契約書已記載違約金），爾後簽立借
        款契約，故原告已知悉有違約金之事實存在，惟無論設定契約書（公契）或
        借款契約書（私契），均依雙方之意思約定，又縱僅有口頭約定，契約亦已
        成立，且設定契約成立經登記絕對生效，則原告本諸誠信履行契約，而非背
        信作不實之異議。
  （二）本件抵押權為連帶共同擔保原告向乙○○借貸之四筆借款，其中一筆借款之
        抵押擔保物（門牌號碼：臺北市○○○路○段二號十樓之二及其基地），業
        經第一順位抵押權人即訴外人中國國際商業銀行（下稱中國商銀）向臺灣臺
        北地方法院（下稱臺北地院）聲請拍賣並於八十八年二月二十二日拍定結案
        （北院義字八十七民執黃字第三○○八號函），就本件乙○○於陳報債權額
        時，均將違約金列入參與分配，原告均無異議，然原告費盡心思，罔顧他人
        權益，其目的在於保障設定抵押權予其三子即訴外人王時信，該債權疑係假
        債權，且於八十八年六月三十日讓與訴外人李元偉，且原告未依約清償借款
        ，已構成違約之事實，惟朋友間借貸乃雙方情誼使然，原告豈可為己私利背
        信忘義翻臉無情，原告現居住別墅豪宅，並聘請律師進行訴訟，卻毫無清償
        借款之誠意，其公理何在？
  （三）本件強制執行金額為抵押擔保物部分徵收補償費，其抵押權僅部分塗銷，尚
        有二筆土地（坐落於臺北縣中和市○○段二八張小段七六及七六之四地號）
        ，提供抵押擔保，其二筆土地價值約二千七百五十萬元（依八十九年度公告
        現值加四成計算），故債權人之債權分配宜依被告丙○○○、乙○○之債權
        原本比例分配與被告二人，其違約金部分，俟前揭抵押擔保物處分時，再予
        分配受償，至於原告請求酌減違約金之情事，若原告願本於良心與誠意會同
        被告二人溝通協商，乙○○同意酌減。
  三、證據：提出
  （一）抵押權設定契約書影本一件。
  （二）借款契約書影本一件。
  （三）抵押權設定及借款契約書影本各一件。
  （四）土地登記簿謄本一件。
  （五）變更後之分配表一件。
      為證。
丙、本院依職權：
  一、調取本院民事執行處八十七年度執字第一三四九二號執行卷宗。
  二、函請臺北縣中和地政事務所將坐落於臺北縣中和市○○段二八張小段第七六地
      號土地上所涉之抵押權設立登記等相關資料影印過院。
  三、函請華南商業銀行臺北市○○路分行（下稱仁愛華銀）查明相關支票之提示交
      換兌領資料。
  四、訊問證人李雪英、陳敏惠。
    理      由
一、按債權人或債務人對於分配表所載各債權人之債權或分配金額有不同意者，應於
    分配期日一日前，向執行法院提出書狀，聲明異議。前項書狀，應記載異議人所
    認原分配表之不當及應如何變更之聲明。現行強制執行法第三十九條第一項定有
    明文。而未於分配期日到場之債務人或債權人，於受異議之通知後三日內已為反
    對陳述者，法院應通知聲明異議人，此時異議並未終結，為異議之債權人或債務
    人，得於分配期日起十日內向執行法院對為反對陳述之債權人或債務人提起分配
    表異議之訴（現行強制執行法第四十條之一第二項、第四十一條規定意旨參照）
    。本院八十七年度執字第一三四九二號拍賣抵押物強制執行事件，業經本院執行
    處於八十九年二月十四日作成分配表，並定於八十九年三月十四日為分配期日，
    經本件原告於分配期日前之八十九年三月二日向本院執行處聲明異議，而此聲明
    異議分別為本件被告丙○○○、乙○○二人於八十九年三月十四日及八十九年三
    月十三日向本院執行處具狀反對，是原告於分配期日起十日內之八十九年三月二
    十三日提起本件分配表異議之訴，自係合法，合先敘明。
二、本件原告起訴主張：緣原告於八十四年間分別向被告丙○○○借得一千萬元及四
    百萬元（共計一千四百萬元），其中借第一筆一千萬元時，雙方約定有月息百分
    之二點五（每月二十五萬元），並於借款之始預扣前二個月利息五十萬元，實拿
    九百五十萬元，並預先開立八十四年六月、八十四年七月、八十四年八月、八十
    四年九月、八十四年十月、八十四年十一月、八十四年十二月、八十五年一月至
    八十五年三月份之利息支票（每張二十五萬元）共十張，除此之外並無任何違約
    金之約定，詎債權人即丙○○○為規避利息所得稅，故意片面在抵押權設定之文
    書上記載「無利息」，且擅自增列「每萬元每日十元之違約金」，並於聲請拍賣
    抵押物裁定後，向執行法院為不實之債權申報，即虛報本金為一千一百萬（應為
    一千萬元），利息：無（利息有），虛報違約金：（一千五百一十一萬三千五百
    元）；另第二筆借款本金亦僅為四百萬元，亦遭被告浮報為本金六百萬，月息百
    分之一點五（每月六萬元），違約金七百七十六萬六千元；另原告於八十四年間
    向被告乙○○借款一百五十萬元，嗣因乙○○要求將原告先前向其所貸之其他擔
    保借款一百四十萬一併增加設定，故本金併算後合計為二百九十萬，最高限額亦
    由本金最高一百八十萬變更為本金最高限額四百萬，惟雙方並無任何違約金之約
    定，詎乙○○竟於通稱公契之抵押權設定契約書中擅自增列違約金，並向執行法
    院申報八百四十六萬八千元之違約金；上開被告二人之不實申報，均使執行法院
    依渠所作之不實債權申報書作成不實之分配表；縱鈞院認定本件兩造有違約金約
    定，惟被告二人借款已有超高之利息約定，卻又另要求巨額天文數字之違約金，
    原告亦得依民法二百五十二條請求法院酌減至零等情，為此提起本件訴訟。
三、被告丙○○○則以：原告先後於八十四年三月二十七日及六月十七日，二次提供
    其所有坐落於臺北縣中和市○○段二八張小段七六、七六之四地號土地兩筆，分
    別設定本金最高限額一千三百萬元及六百萬元之抵押權登記予丙○○○，係經雙
    方合意為之，非但經地政機關登記在案，有關違約金亦記載明確，並無利息之約
    定，而按原告及債務人即訴外人王覺所簽發之支票一千一百萬元及本票六百萬元
    ，已屆清償期而未兌現，今原告竟無端以丙○○○浮報本金、虛偽填載違約金之
    約定為由，提起本件訴訟，非有理由；又由於雙方並無利息約定，始有違約金的
    訂定。其目的無非督促債務人所擔保之票據能如期兌現，就不會發生違約金的給
    付之問題，事實上該違約金與一般民間借款相當，並無過高等情。被告乙○○則
    以：其當初係基於鄰居朋友情誼始借款原告，原告竟罔顧誠信，誣指乙○○於空
    自抵押權設定契約書擅自增列違約金，惟原告處事一向小心謹慎，絕不可能於空
    白抵定契約書預蓋印鑑章，使乙○○偽填違約金，是原告與乙○○之借款確曾約
    定如抵押權設定契約書上所載之違約金，原告無端指稱乙○○虛偽記載，僅係在
    拖延清償及分配，並不實在等情為辯，請求駁回原告之訴。
四、原告主張關於被告丙○○○於本院八十七年度執字第一三四九二號拍賣抵押物強
    制執行程序中虛偽申報債權本金三百萬元及雙方並無約定之違約金等情，固據其
    提出丙○○○之債權申報書、原告與丙○○○八十四年六月二十日（即借款四百
    萬元）約定書（含抵押設定資料及保證票據利息票據）及八十四年三月三十日（
    即借款一千萬元）約定書（含抵押設資料及保證票據利息票據）各一份欲行為證
    ，惟為被告丙○○○所否認，並以：其於分配期日前所申報之債權，均係借款當
    時原告同意而為雙方所約定，申報之債權均為真實等語為辯。經核原告此部分主
    張，無非係以八十四年三月二十七日及同年六月十七日兩次辦理抵押權設定時，
    原告與訴外人即債務人王覺及被告丙○○○簽立之約定書（即通稱私契，下稱私
    契）及抵押權設定契約書（即通稱公契）約定條件有所不符，其主張於原告與丙○○○於先後次之私契中，分別約定有月利百分之二點五、月利百分之一點五之
    利息，詎丙○○○竟為規避利息所得稅，竟於公契中擅自增列不實之高額違約金
    ，其中更將四張面額二十五萬元作為給付利息之支票換票而得二紙面額五十萬元
    之支票（此為八十四年三月三十日設定部分）及作為擔保之面額二百萬元之本票
    （此為八十四年六月二十日設定部分），進而虛報本金共達三百萬元；惟細繹原
    告所提之私契二件（詳卷內原證九第一頁、原證十第一頁），其上均僅載有：「
    甲方王覺、甲○○所簽或背書之票據如明細表，約定票據全部兌現後，甲方所提
    供擔保票據兌現之如附件影本抵押權設定登記，乙方（即丙○○○）應無條件提
    供證件予甲方辦理抵押權塗銷登記。甲方保證本案土地僅供自用，不得出租，特
    此立約。」，而上述二紙私契，並無借款金額、借款期間、約定利息．．．等約
    定，是此所謂「私契」是否與一般社會交易習慣上「私契」相同？已容有懷疑，
    僅能證明丙○○○應於何種條件下配合原告與訴外人王覺辦理銷抵押權登記，及
    原告、王覺二人保證設定抵押之土地不得出租；次查，向地政機關辦理相關設定
    抵押權登記時，相關當事人均須填載「抵押權設定契約書」，此即通稱之「公契
    」，惟公契如在當事人均親自簽章之情況下，其上之相關記載在無反證推翻其效
    力外，無從認係虛偽，經細繹原告與丙○○○簽立之兩紙公契，「利息」欄及「
    遲延利息」欄均載「無」，而於「違約金」欄則明確記載為：「按照每萬元每日
    新台幣壹拾元正計付違約金」，又訊據證人即為二人辦理登記之李雪英證稱：「
    這是我辦的。．．．我記得是雙方共同去找我的。除了這個案子外，他們還有委
    託我辦理其他案子。抵押權設定契約書上的手寫記載是雙方在我事務所談的，我
    請事務所小姐手寫，寫好再給雙方看，沒有意見才蓋章。包括違約金、利息等相
    關記載都是。至於雙方是否另有私契，或其他相關憑證我不知道，最初洽辦時，
    並沒有哪一方與我比較熟。」（見本院八十九年十二月十六日言詞辯論筆錄），
    以證人與兩造並無特殊之親近及情誼而言，其應無偏頗任何一造，而甘冒刑責故
    為虛偽陳述之理，其證言自屬可採；復參以原告對二紙公契上其及「王覺」之印
    文真正均不爭執，而前後二次設定登記之不動產標的均相同之情況，原告豈有連
    續二次任由丙○○○於契中虛偽記載違約金，而未能於事後立即知情之理？再者
    ，由原告提出之票據張數甚多，亦可知原告與丙○○○二人資金往來頻繁，且二
    人間二次設定者均係最高限額抵押權，是原告所負之任何依抵押權設立契約所約
    定之債務，只要在最高限額之範圍內，均受到擔保，原告復未能舉證證明其與丙○○○有利息之約定，而逕以其中二紙面額各為五十萬元之支票及一紙面額二百
    萬元之本票指為利息票，主張丙○○○虛報本金債權合計三百萬元云云，亦乏依
    據；是原告主張丙○○○虛報部分本金債權及全部違約金之債權云云，均難以採
    信。
五、原告主張關於被告乙○○於本院八十七年度執字第一三四九二號拍賣抵押物強制
    執行程序中虛偽申報雙方並無約定之違約金等情，固據其提出原告與乙○○之借
    款抵押契約書一件、抵押權設定契約書二份及乙○○之債權申報書欲行為證，惟
    為被告乙○○所否認，並以：違約金本係經雙方同意而約定，且以原告係行事謹
    慎小心之人，自無可能任由乙○○於設定書上虛偽填載違約金之理等語為辯。經
    核原告此部分主張，無非係以辦理抵押權設定時，原告與訴外人即債務人王覺及
    被告乙○○簽立之抵押權設定借款契約書（即通稱私契，下稱私契）及抵押權設
    定契約書（即通稱公契）約定條件有所不符，其主張於原告與乙○○於私契中，
    分別約定有月利百分之三之利息（即以每二個月開立九萬元之利息票計算），詎
    乙○○竟為規避利息所得稅，竟於公契中擅自增列不實之高額違約金，惟細繹原
    告所提之其與乙○○書立私契（詳卷內原證五第一頁），其上固就借款金額、借
    款期間及附加條款為約定，雖未見有違約金之約定，惟亦未有利息之約定，是尚
    不能以此私契，遽而認定原告與乙○○並無違約金之約定；次查，經細繹原告與
    乙○○簽立之兩紙公契（其中第二紙為八十四年八月七日擔保權利價值由一百八
    十萬元變更為四百萬元），「利息」欄及「遲延利息」欄均載「無」，而於「違
    約金」欄則明確記載為：「每逾一日每萬元以新台幣二十元正加計」，又訊據證
    人即為二人辦理登記之陳敏惠證稱：「這是我辦的。乙○○是我先生，我們與原
    告已是多年的鄰居。雙方有道我的事務所來談，抵押權設定契約書上的記載是雙
    方談好後，我再以電腦列印，在他們面前蓋章。憑證是我事後才看到，借款契約
    是設定後原告再要求的。」（見本院八十九年十二月十六日言詞辯論筆錄），雖
    證人陳敏惠係乙○○之妻，惟參以原告對二紙公契上其及「王覺」之印文真正均
    不爭執，而前後二次設定登記及變更設定登記之不動產標的均相同之情況，原告
    豈有連續二次任由乙○○於契中虛偽記載違約金，而未能於事後立即知情之理？
    是證人陳敏惠之證言與事實無違，其證言堪以採信；是原告主張乙○○虛報全部
    違約金債權云云，亦乏依據，而無可採信。
六、然按違約金，除當事人另有訂定外，視為因不履行而生損害之賠償總額。但約定
    如債務人不於適當時期，或不依適當方法履行債務時，即須支付違約金者，債權
    人於債務不履行時，除違約金外，並得請求履行或不履行之損害賠償，民法第二
    百五十條第二項定有明文；又所謂懲罰性之違約金，必須於契約中明定，如債務
    人不於適當時期或不以適當方法履行債務時，即須支付違約金者，始足當之。否
    則契約縱有履行期或履行方法之約定，其所定違約金仍應視為賠償總額之預定；
    又違約金在當事人意思不明時，應推定為損害賠償數額之預約（參照大理院統字
    第一七八八號解釋、最高法院七十年度台上字第一六四四號判決、七十年度台上
    字第四七八二號判決）。再按約定之違約金額過高者，法院得減至相當之數額，
    民法第二百五十二條亦規定甚明。經查，本件原告與被告丙○○○、乙○○間確
    有違約金之約定，已如前所述，惟其內分別僅記載為「按照每萬元每日新台幣壹
    拾元正計付違約金」（丙○○○部分）及「每逾一日每萬元以新台幣二十元正加
    計」（乙○○部分），而均未明定如債務人即原告不於適當時期或不以適當方法
    履行債務時，即須支付違約金等語，亦未見有何「利息」、「遲延利息」之約定
    ，有抵押權設定契約書四紙在卷可稽，原告分別與被告丙○○○、乙○○間既均
    未明訂系爭違約金係屬懲罰性之違約金，則揆諸前開說明，系爭違約金自應視為
    損害賠償性質之違約金。繼查本件依前所述，原告分別與被告丙○○○、乙○○
    二人間之違約金之約定，各係每日每萬元以十元（丙○○○部分）及二十元（乙○○部分）計算，經換算結果，該等違約金分別高達年息百分之三十六點五（丙○○○部分）、百分之七十三（乙○○部分）（按即每萬元一日以十元、二十元
    計，一年違約金各為三千六百五十元、七千三百元，即分別為年息百分之三十六
    點五及七十三），衡情顯屬過高，是原告主張系爭違約金額過高，應予酌減等語
    ，應非無據。爰審酌近來金融機關之貸款利息雖有下降趨勢，惟向金融機關借款
    仍有諸多不便及限制，本件並無利息及遲延利息之約定，及被告丙○○○所設定
    者分別係第一（本金一千一百萬元部分）及第二順位（本金六百萬元部分）抵押
    權，而被告乙○○所設定者為第三順位抵押權，及被告二人因無法取回借款，其
    所受之損害，應為無法取得因時間經過相當之利息，再審究我國民法第二百零五
    條已有約定利率最高為週年百分之二十限制規定，復參之民間借款利息通常在年
    息百分之二十至三十間等一般客觀事實、社會經濟狀況、當事人所受損害．．．
    等一切情形，認本件違約金應酌減為按年息百分之二十計算，始為適當，是原告
    主張違約金應酌減至零，及被告二人抗辯其等與原告所約定之上開違約金之金額
    並未過高等語，均非允當，均不足採。
七、綜上所述，本件原告先係主張被告二人於本院八十七年度執字第一三四九二號強
    制執行事件分配期日前申報債權時，虛偽陳報違約金債權，及被告丙○○○分別
    在第一順位及第二順位抵押權中虛偽申報一百萬元及二百萬元之本金債權云云，
    而求為判決將該執行事件如附表一所示之分配表更正如附表二所示，應屬無據；
    惟原告與被告二人約定之違約金，經換算結果分別高達年息百分之三十六點五（
    丙○○○部分）及百分之七十三（乙○○部分），經核顯屬過高，應酌減為按年
    息百分之二十計算，始為適當；另上開違約金之起算日應自約定清償日之翌日起
    算，方為合理，是乙○○借予原告之借款，約定清償日係八十五年二月九日，其
    違約金之起算自應由八十五年二月十日起算，乙○○陳報自八十五年一月五日起
    算，則乏依據。從而，本院八十七年度執字第一三四九二號執行事件分配表中，
    被告丙○○○對原告之違約金債權，其中如附表一次序六第一順位抵押權部分，
    其中六百五十萬元自發票日即八十五年四月一日起至八十九年一月六日，及其中
    四百五十萬元自發票日即八十五年四月六日起至八十九年一月六日，均依年息百
    分之二十計算結果，分別為四百九十萬零八百二十二元、三百三十八萬零五百四
    十八元，另其中如附表一次序七第二順位抵押權部分，六百萬元自本票到期日即
    八十五年六月二十日起至八十九年一月六日，依年息百分之二十計算結果，為四
    百二十六萬零八百二十二元；被告乙○○對原告之違約金債權，即如附表一次序
    八第三順位抵押權部分，二百九十萬元自約定清償日翌日即八十五年二月十日起
    至八十九年一月六日，依年息百分之二十計算結果，為二百二十六萬七千五百六
    十二元。
八、從而，原告請求確認被告丙○○○對如附表一所示分配表所載之分配金額超過二
    千九百五十四萬二千一百九十二元部分，被告乙○○對如附表一所示分配表所載
    之分配金額超過五百一十六萬七千五百六十二元部分之請求權不存在，應自分配
    表之分配金額中刪除，並更正如附表三分配表次序六至八所示，此部分之請求為
    有理由，應予准許；至原告其餘逾上開准許部分之請求，則無理由，不應准許。
九、本件事證已臻明確，兩造其餘攻擊、防禦方法及舉証，經本院審酌後，或與本件
    之爭點無涉，或與本件判決判斷結果不生影響，是不再逐一論述，併此敘明。
十、據上結論，本件原告之訴為一部有理由，一部無理由，並依民事訴訟法第七十九
    條但書，判決如主文。
中      華      民      國     九十     年      八      月    二十七    日
                                  臺灣板橋地方法院民事第二庭
~B法      官  鍾啟煌
右為正本係照原本作成。
如對本判決上訴，須於判決送達後二十日內向本院提出上訴狀（須按他造人數提出繕
本）。
中      華      民      國     九十     年      八      月    二十七    日
~B法院書記官  李威賜


司法院資訊處製作；財團法人民間司法改革基金會備份。
